【裁判字號】    97,重上更(四),201
【裁判日期】    980219
【裁判案由】    組織犯罪防制條例
【裁判全文】
臺灣高等法院刑事判決           97年度重上更(四)字第201號
上  訴  人  臺灣新竹地方法院檢察署檢察官
被      告  甲○○
上列上訴人因被告違反組織犯罪防制條例案件，不服臺灣新竹地
方法院93年度訴字第242號中華民國95年8月15日第一審判決（經
臺灣基隆地方法院移轉管轄，起訴案號：臺灣基隆地方法院檢察
署92年度偵字第508、2735、2995號、92年度偵緝字第197號），
提起上訴，經判決後，由最高法院第四次發回更審，本院判決如
下：
    主  文
原判決撤銷。
甲○○無罪。
    理  由
一、本件公訴意旨略以：吳錫聰及被告甲○○明知「天道盟太陽
    會」為具有內部管理結構，以犯罪為宗旨，並以其成員從事
    犯罪活動，而有集團性、常習性、脅迫性及暴力性之組織。
    緣蘇倫養於民國89年間繼第二任會長施春成後，在柬埔寨「
    天道盟太陽會」第一任會長吳桐潭住處接任第三任太陽會會
    長，吳錫聰則擔任副會長，並指定鄭國周擔任護法、曾盈富
    為捍衛隊隊長、潘恆逸為突擊隊隊長、梁瑞文、陳祥麟及甲
    ○○等人則為組長，而陸續吸收成員。90年間為擴展勢力，
    蘇倫養即在柬埔寨親自主持成立太陽會「第一代虎」，成員
    均宣誓效忠太陽會及會長、副會長。成員有五位，以年紀最
    長之鄧永燃（綽號「小鄧」，另案偵辦中）為虎頭、其餘成
    員分別為曾盈進（綽號「太保」，擔任組長）、陳長齡（綽
    號「飛龍」，為桃園分會龍潭組成員，聽命於桃園分會長梁
    瑞文）、葉雲全（綽號「崁全」，為桃園分會龍潭副組長，
    聽命於梁瑞文，因故未宣誓）及何木生（綽號「東港」），
    為其組織衝鋒陷陣，從事各項暴力犯罪行為。被告甲○○於
    87年間即跟隨太陽會元老方世祥（嗣於90年間在台北市遭槍
    擊身亡），雖曾向警方辦理脫離犯罪組織，惟實際上並未脫
    離，仍於91年間與曾盈富等人多次至柬埔寨看望太陽會「大
    哥」吳桐潭、「會長」蘇倫養及副會長「吳錫聰」等人，並
    經常至台北市○○區○○街48號10樓太陽會堂口（自稱該處
    為「公司」）與成員聚會，且於台北縣三重市開設賭場營生
    （未經查獲偵辦）其手下則有林建豪、阮安勝及朱志強等3
    人。因指被告甲○○涉犯組織犯罪條例第3條第1項後段之參
    與組織罪嫌（起訴書所列犯罪事實一中關於曾曾盈富對「旌
    全藝品店」尋釁部分及犯罪事實二即吳錫聰暴力逼迫張文鴻
    還錢部分，均係檢察官據以起訴同案被告吳錫聰之犯罪事實
    ，與被告甲○○無關，業據公訴人於本院審理時陳明在卷《
    見本院更(四)卷第88頁反面》，是檢察官業已說明該部分事實
    ，未對被告甲○○起訴，則此部分即不在本院審判之範圍內
    ，附此敘明）。
二、按犯罪事實應依證據認定之，無證據不得認定犯罪事實。又
    不能證明被告犯罪者，應諭知無罪之判決，刑事訴訟法第15
    4條第2項、第301條第1項分別定有明文。再檢察官對於起訴
    之犯罪事實，應負提出證據及說服之實質舉證責任，倘其所
    提出之證據，不足為被告有罪之積極證明，或其指出證明之
    方法，無從說服法院以形成被告有罪之心證，基於無罪推定
    之原則，自應為被告無罪判決之諭知（最高法院92年台上字
    第128號判例意旨參照）。
三、公訴人指被告甲○○涉犯組織犯罪防制條例第3條第1項後段
    之參與犯罪組織罪嫌，係以被告甲○○於警詢、偵查中自白
    ，證人朱志強、阮安勝、林建豪、黃福枝、廖文彬、李興隆
    、柯啟源、余進長、陳祥麟、蔡懷興、乙○○、吳錫聰、董
    智泰等人於警詢、偵查中指證為論據。訊據被告矢口否認有
    參與犯罪組織犯行，辯稱：80年間曾加入天道盟組織，並於
    83年間在監所認識方世祥，再於86年間隨同方世祥向臺北市
    政府警察局信義分局辦理自首，登記脫離不良幫派組織。後
    與方世祥經營茶行、檳榔攤，即未參與太陽會之犯罪組織，
    因方世祥與吳桐潭、董智泰等人為好友，乃有見面聯絡，並
    介紹朱志強、阮安勝、林建豪等人與董智泰認識，並非太陽
    會成員等語。
四、按組織犯罪防制條例第12條第1項中段規定：「訊問證人之
    筆錄，以在檢察官或法官面前作成，並經踐行刑事訴訟法所
    定訊問證人之程序者為限，始得採為證據」，此為刑事訴訟
    證據能力之特別規定，且較92年2月6日修正公布，同年9月1
    日施行之刑事訴訟法證據章有關傳聞法則之規定更為嚴謹，
    自應優先適用。依上開規定，證人於警詢之陳述，於違反組
    織犯罪防制條例案件，即絕對不具證據能力，無修正後刑事
    訴訟法第159條之2及第159條之3規定之適用，不得採為判決
    基礎（最高法院94年度臺上字第2221號、95年度臺上字第34
    80號判決意旨參照）。又組織犯罪防制條例第12條第1項中
    段規定，旨在避免證人羅織他人入罪之流弊；具有共犯關係
    之人，就他人被告之案件，雖亦得為證人，然其供述筆錄有
    無證據能力，自仍應依據組織犯罪防制條例第12條第1項之
    規定以為判斷；倘以該共犯為證人之警詢筆錄，既非在檢察
    官或法官面前做成，亦未踐行刑事訴訟法所定證人訊問程序
    ，則其陳述自亦不具備證據能力（最高法院92年度臺非字第
    144號判決要旨參照）。則共犯固亦得為證人，惟證言應以
    確實於檢察官或法官面前作成，方能認有證據能力，而得以
    進一步審酌是否可採為被告參與犯罪組織之證據。本件同案
    被告朱志強、阮安勝、黃福枝、廖文彬、李興隆、柯啟源、
    余進長、陳祥麟、蔡懷興、乙○○、吳錫聰、董智泰於警詢
    之陳述違反組織犯罪防制條例上開規定，即絕對不具證據能
    力，亦無修正後刑事訴訟法第159條之2及第159條之3規定之
    適用，不得採為判決基礎，合先說明。
五、經查：
  (一)同案被告朱志強（綽號：一萬）於偵查中供稱：我只是聽說
    甲○○有參加太陽會。我在臺北有和甲○○一起住，但他沒
    有管太陽會的事，他每天只過他的生活，和太陽會的事我不
    清楚等語（見92年度偵字第2995號卷第3宗第7頁背面），惟
    於原審證稱：被告不是太陽會成員；我有加入太陽會，是認
    識董智泰才加入太陽會，是董智泰叫我加入三代虎，那時董
    智泰會找我出去，後來就跟著他去辦一些事情；被告並無叫
    我加入太陽會或叫我跟著董智泰；我跟著董智泰時，被告完
    全沒有跟我說過何事情，亦無叫我繼續參加太陽會或其他事
    情；恐嚇機電聯之案件，是我與一個朋友去的，這件事情與
    被告無關；現在執行殺人未遂案件，是我在基隆槍殺溫欽煌
    案件，這件事情與被告完全沒有關係；加入三代虎時，那天
    被告不在場，是董智泰說要成立，成立三代虎與被告無關；
    不認識蔡懷興，不知他為何稱太陽會北部組長有甲○○，手
    下有阮安勝、朱志強、林建豪，我在太陽會內，列屬董智泰
    手下等語（見原審卷第1宗第255至263頁）。雖朱志強於偵
    查中曾稱：我有聽說被告參加太陽會等語（見92年度偵字第
    2995卷第3宗第7頁），然於原審即證稱：忘記聽何人所說，
    那是沒有的事情等語，亦即朱志強於偵查中陳稱「我有聽說
    被告參加太陽會」等語，僅係聽聞之詞，核屬傳聞證據，並
    非親身經驗之事實，應無證據能力，自不得採為被告論罪之
    證據。
  (二)同案被告阮安勝（綽號：安順）於偵查中供稱：……我跟一
    萬及阿豪算是甲○○那一組，……「竹堅」是指新竹甲○○
    等語（見原審卷第2宗第312、313頁）。惟阮安勝於臺灣板
    橋地方法院92年度訴字第2536號林建豪違反組織犯罪防制條
    例等案件審理時證稱：我加入太陽會之後跟董智泰同組，還
    有紀國勝，沒有其他組員了，只有我們三個人同一組；我宣
    誓之前是跟甲○○在一起，宣誓之後我是跟董智泰同一組，
    宣誓前我不是太陽會成員等語（見原審卷第2宗第286至289
    頁）。及至原審證稱：我與被告不熟，我有參加太陽會，參
    與槍殺溫欽煌未遂案件，是我自己去做的，這件事情與被告
    無關；對鄭楠繁妨害自由案件，是我自己去做的，被告與這
    件事情無關；我不是被告的手下，我不知道蔡懷興、乙○○
    為何這樣講等語（見原審卷第1宗第264至271頁）。迨至本
    院更一審證稱：我於偵查中有說，跟一萬及阿豪算是甲○○
    那一組的，竹堅就是新竹的甲○○，這是檢察官叫我這樣講
    的。我原本就認識甲○○。認識被告這段期間，被告沒有跟
    我討論過太陽會的事務，也沒有看過被告參與太陽會的事務
    等語。據上開證詞：阮安順於偵查中證稱伊「算是甲○○那
    一組」云云，所述已不明確，難以憑採，且其後已說明伊原
    本就認識甲○○，有在一起，但並非太陽會成員，後來才加
    入太陽會而與董智泰同組（董智泰為組長），則其稱被告甲
    ○○沒有參與太陽會的事務即非不可採信，否則阮安勝既然
    原本即與被告甲○○認識，被告甲○○如確為太陽會組長，
    豈有在加入太陽會後反而棄被告甲○○而另追隨他人之理？
    是自不得以證人阮安勝於偵查中不明確之供述為被告不利之
    認定。
  (三)同案被告林建豪（綽號：阿豪）於偵查中供稱：89年在賣茶
    葉是甲○○介紹去方世祥、綽號「世將」在北市○○路那兒
    賣，「世將」被槍殺死後，我就跟「志堅」一起住，後來阮
    安勝當兵回來後與我們在一起，之前當兵前，他也是與我們
    一起賣茶葉。後來「一萬」也與我們同住。「志堅」生意上
    由他處理，他會指示我們去辦。約在90年間世將被槍殺時才
    知道志堅是太陽會的。約在半年前，就是91年8、9月才知道
    「志堅」是太陽會組長等語（見原審卷第2宗第269至275頁
    ）。惟林建豪於臺灣板橋地方法院92年度訴字第2536號被訴
    組織犯罪防制條例等案件之審理中供稱：我跟甲○○住在一
    起的時候，是跟他在茶行工作，我不知道甲○○是太陽會的
    人，我只是跟甲○○在茶行賣茶葉，我們當時只是住在一起
    ，單純賣茶葉而已；當時我是跟甲○○住一起，後來又認識
    董智泰又住一起，經常我們約出去一起吃飯，廖（指廖文彬
    ）說我是第三代虎的成員，是因為我經常跟董智泰他們在一
    起，所以才這麼說，當時我並沒有加入該會等語（見原審卷
    第2宗第303頁背面至309頁）。林建豪雖於偵查中供稱被告
    為太陽會組長，然於被訴組織犯罪防制條例等案件中卻稱僅
    係單純與被告一起販賣茶葉，並未參與犯罪組織，先後所稱
    不一，顯有瑕疵，復於本案經原審傳拘未到，無從認定林建
    豪於偵查中所供屬實，自難為被告不利之證據。
  (四)同案被告黃福枝於偵查中供稱：92年度偵字第2995號卷第3
    宗第37頁之紙條上數字後所載代號「竹堅」是指新竹甲○○
    ；我是因代號所指這些人才認識數字前所載之阿彬這些人等
    語（見92年度偵字第2995號卷第3宗第24至35頁）。惟黃福
    枝於原審證稱：對於在庭之甲○○，無認識之印象；有聽說
    過「志堅」之人；該紙條是在91年11月14日為警查扣，是我
    寫的；紙條後面最右邊有「竹堅」是我朋友，我忘記他叫何
    名字，外號叫「竹堅」，我不認識在庭之甲○○；我沒有在
    偵訊中說「竹堅是指新竹的甲○○」這句話；我是太陽會成
    員，我在太陽會組織當中，印象中沒有看過被告；我認識林
    建豪、阮安勝、朱志強，但不知道他們是跟著何人在做事情
    ；我有參與槍擊陳博正住宅及潘家祥藝品店案件，我不知道
    是何人叫我去做的，我跟朋友蔡懷興一起去的，這件事情與
    被告無關，因我不認識他；該紙條右下角「志堅」是指我朋
    友甲○○，但不是在庭之甲○○，紙條左上角「竹堅」也是
    我朋友，忘記真實姓名，不是我的朋友甲○○、也不是在庭
    之被告等語（見原審卷第2宗第191至200頁）。黃福枝就紙
    條上數字後所載代號「竹堅」是否為被告，先後所稱不一，
    復於原審明確指證不認識被告，亦不知被告是否為太陽會成
    員，亦無證據證明黃福枝於偵查中所稱為真實，自無從採為
    被告犯罪之依據。雖公訴人於原審聲請勘驗證人黃福枝於92
    年2月26日偵查錄音帶，惟遍查原審卷附錄音帶內容，並無
    該案號、日期之錄音帶，且原審依循該偵查筆錄案號、案由
    即91年度偵字第4310號（筆錄上誤載為91年度毒偵字第4310
    號）組織犯罪防制條例等案件，向本院調閱該案號所有偵訊
    錄音帶勘驗結果，均查無黃福枝於92年2月26日（即92年度
    偵字第2995號卷第3宗第24至35頁）之偵查錄音帶，有原審
    勘驗筆錄在卷可參（見原審卷第2宗第228至229頁），附此
    敘明。矧以，太陽會在91年間涉案多起，重要幹部多人落網
    被追訴審判而人人自危（詳後述），果被告甲○○為太陽會
    組長，何以能置身事外絲毫未涉一案，何以黃福枝竟不認識
    被告，而甲○○一人逍遙法外而未與幫眾共同承擔，黃福枝
    當無刻意幫甲○○掩飾而曲意迴護之理。
  (五)同案被告李興隆於偵查中供稱：「志堅」是太陽會成員等語
    （見92年度偵字第2995號卷第2宗第175頁）。然李興隆於本
    院更一審證稱：偵查中我有指認「志堅」是太陽會的成員，
    那是檢察官有拿一堆口卡給我看，實際上我都不認識口卡相
    片上那些人，我也不認識被告等語。李興隆於本院更一審明
    確指證不認識被告，偵查中僅係依口卡照片指認，則李興隆
    於偵查中所指「志堅」是否即為被告，殊有可疑，亦不得採
    為被告犯罪之證據。
  (六)同案被告柯啟源於偵查中供稱：認識甲○○，是89年在臺北
    市吉林茶行認識，他應該不算是太陽會的人，因這一段時間
    我也在跑路，我覺得從89年我認識他後到91年他都在三重市
    做賭場生意，他有時會到48號10樓的公司與我們唱歌跳舞聊
    天。我認識一萬、安順、阿泰，他們三人在91年5月以後經
    常到公司這邊來，還是跟隨甲○○，他們3人的確經常跟隨
    甲○○幫他處理一些事情，至於是否大哥小弟的身分，是要
    他們自己認定，我不認為他是太陽會的組長，因比較少與鐵
    豹他們在一起等語（見92年度偵字第2995號卷第3宗第12至1
    3頁）。依柯啟源所稱，僅足認被告經營賭場，無從認定被
    告有本件參與犯罪組織之犯行。
  (七)同案被告蔡懷興於偵查中雖供稱：太陽會北部組長有潘恒逸
    、歐陽儀雄、甲○○、余進長、董智泰、洪進雄、曾盈進等
    人，甲○○手下有阮安勝、林建豪、朱志強等人等語（見92
    年度偵字第2995號卷第2宗第159至160頁）。然蔡懷興於偵
    查中另證稱：看過甲○○幾次，我叫他志堅兄，沒有在錦州
    街48號10樓見過他，也不知道他是否是太陽會組長。我認識
    一萬、安順、阿豪，他們3人應該不是甲○○手下，因他們
    是跟老泰的，但他們3人與甲○○有認識，我不知道他們3人
    之前是否甲○○手下。甲○○是否是太陽會的人，我認為可
    能是但不確定，因我與他見面才3、4次，一萬、阿豪、安順
    3人以前經常跟甲○○在一起，但後來我是看到一萬、阿豪
    、安順3人跟隨老泰，是在91年7、8月之後的事，在91年7、
    8月之前，我看到阿豪等3人是與甲○○在一起比較多等語（
    見92年度偵字第2995號卷第3宗第10至11頁）。及至原審亦
    證稱：被告是否太陽會成員，要問被告自己本人；我以前是
    太陽會成員；我在太陽會活動當中，忘記有無見過被告，好
    像沒有見過；我受曾盈富指揮，不知道曾盈富有無指揮被告
    作何事；我在92年3月12日偵查當中所言，可能是我自認的
    ，是以92年9月29日偵查當中所言為實在；我記得阮安勝、
    林建豪、朱志強跟著阿泰；我應該有參與槍擊陳博正住宅及
    潘家祥店及其他暴力討債毀損事件，這些案件與被告應該沒
    有關係，我沒有看過被告等語（見原審卷第2宗第201至208
    頁）。雖蔡懷興於偵查中一度指稱被告為太陽會組長，然以
    證人身分於偵查、原審卻證稱不知被告是否為太陽會成員，
    第一次偵查中供稱被告係太陽會成員是自行臆測，自不得以
    偵查中臆測之詞為不利被告之認定。
  (八)同案被告吳錫聰即太陽會副會長於偵查中供稱：甲○○以前
    都跟太陽會的方世祥，在一起有好幾年，甲○○於92年10月
    2日下午4時5分偵查筆錄承認為太陽會組長，手下有林建豪
    、阮安勝、朱志強等應該是的等語（見92年度偵字第2995號
    卷第3宗第21頁背面）。惟吳錫聰雖稱被告於偵查中自承為
    太陽會組長應屬真實，僅係就被告自白之真實陳述意見，並
    非就親身經歷事實指證，亦屬意見證據，自無證據能力可言
    ；且吳錫聰於被訴涉嫌組織犯罪防制條例案件供稱係指示董
    智泰成立第三代虎，成員有廖文彬、何錦晃、黃福枝、紀國
    勝、連俊宏、彭國正、邱琳貴、朱志強、阮安勝、葉仲凱、
    林建豪、莊昀鵬等人，並未提及被告亦屬太陽會成員，有臺
    灣基隆地方法院92年度訴字第500號刑事判決書在卷可參。
    足見吳錫聰於偵查中供稱「志堅於92年10月2日下午4時5分
    偵查筆錄承認為太陽會組長，手下有林建豪、阮安勝、朱志
    強等應該是」，要屬個人主觀臆測之詞，亦無從為被告論罪
    之依據。
  (九)同案被告董智泰於偵查中供稱：甲○○是不是太陽會組長，
    我不知道，但應該是太陽會成員。林建豪、阮安勝、朱志強
    之前是甲○○介紹給我認識的，後來跟隨我等語（見92年度
    偵字第2995號卷第3宗第18至19頁）。及至原審證稱：被告
    不是太陽會成員，我是太陽會成員，在89年加入太陽會，並
    無看到被告參與太陽會之組織、活動；方世祥死亡之後，沒
    有聽說被告有無報復計畫行動；林建豪在方世祥那邊認識的
    ，阮安勝是林建豪介紹的，朱志強是林建豪介紹的，後來都
    有跟我，當我的手下聽命於我，因為他們那時候沒事，這件
    事與被告無關；我依據個人意思成立三代虎，被告沒有參與
    ；我有叫朱志強、阮安勝去砸毀壹週刊及槍殺溫欽煌，但沒
    有叫林建豪去，此事與被告無關；當天（指偵查中）被告也
    在，我的意思應該是跟檢察官說被告跟方世祥在一起，所以
    我認為他是太陽會成員，因為方世祥之前是太陽會成員；被
    告與方世祥在一起的時候，我不知道他們有無參與太陽會活
    動等語（見原審卷第1宗第245至254頁）。董智泰於偵查中
    供稱被告為太陽會成員，語意既未肯定，復於原審明確證稱
    被告並非太陽會成員；且倘如董智泰於偵查中所稱：林建豪
    、阮安勝、朱志強3人係經由被告介紹參與，則被告既係太
    陽會組長，理當有指揮手下成員，被告竟將僅有之手下林建
    豪、阮安勝、朱志強3人介紹予董智泰，並由董智泰推薦該3
    人入會，同時接受董智泰指揮，亦與常情有違。況吳錫聰於
    被訴涉嫌組織犯罪防制條例案件供稱係指示董智泰成立第三
    代虎，成員有廖文彬、何錦晃、黃福枝、紀國勝、連俊宏、
    彭國正、邱琳貴、朱志強、阮安勝、葉仲凱、林建豪、莊昀
    鵬等人，並未提及被告亦屬太陽會成員，業如前述。足見董
    智泰於偵查中雖曾供稱「甲○○應該是太陽會成員」，顯無
    證據證明與事實相符，自不得為被告犯罪之證據。
  (十)同案被告乙○○於偵查中供稱：董智泰應該是組長，阮安勝
    有陣子跟隨董智泰，但沒多久，我有看過甲○○，他地位和
    陳祥麟相等，他下面有阮安勝、林建豪、朱志強等語（見92
    年度偵字第2995號卷第2宗第166頁）。所稱阮安勝、林建豪
    、朱志強為被告手下，核與阮安勝、林建豪、朱志強供證不
    符，且乙○○於偵查中供稱被告與陳祥麟地位相等，語意亦
    不明確。且證人乙○○於本院審理時證稱：我不認識甲○○
    ，也不知道甲○○是否為太陽會成員，在檢察官那裏坦承結
    構圖正確，是因為被警察查獲後，警察給我一大堆口卡指認
    ，我是91年6、7月跟陳祥麟一起加入太陽會，只是一個小小
    成員，根本不知道之前的成員，我不知道林建豪、阮安勝、
    朱志強出任務時，是依誰的指示，我沒有看過甲○○與陳祥
    麟來往，在偵查中說甲○○的位階與陳祥麟一樣是檢察官叫
    我這樣說的，我不是第三代虎，但第三代虎辦儀式時我在場
    ，當時甲○○並未在場等語（見本院更(四)卷第89頁至第91頁
    ）。是證人乙○○雖曾於偵查中供稱被告在天道盟天地會中
    之地位與陳祥麟相等云云，然尚無證據足資證明與事實相符
    ，自不得為不利於被告之認定。
  (十一)同案被告廖文彬、余進長、陳祥麟警詢筆錄，並無證據能力
    ，已如前述，自不得作為被告犯罪之證據。又太陽會組織成
    員表乃警方單方製作，且屬審判外陳述，並無證據能力，非
    可採為被告犯罪之證據。
六、雖被告於偵查中自承：我是太陽會組長，手下有林建豪、阮
    安勝、朱志強等三人，他們從87年就開始跟我，我們均跟隨
    方世祥，因為我年紀最大，故他們算是跟著我。91年5、6月
    間，我把他們三人介紹給董智泰等語，惟被告於原審及本院
    均否認偵查中自白之真實性，辯稱：在偵查中會認罪，是因
    為偵訊檢察官告知承認犯罪可以輕判，才會自白犯罪，我以
    前是太陽會，但後來脫離後就沒有再參加太陽會等語。按被
    告之自白，非出於強暴、脅迫、利誘、詐欺、疲勞訊問、違
    法羈押或其他不正之方法，且與事實相符者，得為證據，又
    被告之自白不得作為有罪判決之唯一證據，仍應調查其他必
    要之證據，以察其是否與事實相符，刑事訴訟法第156條第1
    項、第2項定有明文。查被告於87年間，即跟隨太陽會元老
    方世祥向警方辦理脫離犯罪組織，為起訴書所載明。而李興
    隆、阮安勝、乙○○、吳錫聰所涉組織犯罪防制條例案件中
    ，均認定吳錫聰指示董智泰於91年10月間在桃園縣楊梅鎮成
    立第三代虎，成員有廖文彬、何錦晃、黃福枝、紀國勝、連
    俊宏、彭國正、邱琳貴、朱志強、阮安勝、葉仲凱、林建豪
    、莊昀鵬等人宣誓入會，李興隆、阮安勝、乙○○、吳錫聰
    均未指稱被告再度有參與太陽會，有臺灣基隆地方法院92年
    度訴字第500號、第283號、矚重訴字第1號及本院93年度上
    訴字第560號、92年度矚上重訴字第1號刑事判決書在卷可參
    。且依常情判斷，倘阮安勝、朱志強及林建豪三人於87年跟
    隨被告時，至91年間被告將三人介紹給董智泰期間，被告及
    阮安勝、朱志強及林建豪三人已為太陽會成員，則阮安勝、
    朱志強及林建豪三人何須於91年10月間再度宣誓加入太陽會
    ？參以太陽會於91年間或本案檢察官偵辦期間，成員所涉及
    者有下列多起案件（詳細犯罪事實均如臺灣基隆地方法院92
    年度矚重訴字第1號判決所載）：
  (一)太陽會成員曾盈富、余進長、黃昌泰、蔡懷興、黃福枝與劉
    川園於91年5月13日涉犯槍擊陳博正住宅案；
  (二)太陽會成員曾盈富、陳祥麟、蔡懷興、乙○○、黃福枝、柯
    啟源於91年6月22日涉犯槍擊潘家祥之藝品店案；
  (三)太陽會成員曾盈富、黃昌泰、曾盈進、蔡懷興、洪進雄、張
    家銘、乙○○、潘孟坪、蔡懷興、廖文彬、朱甫青、葉雲全
    、邱琳貴、連俊宏、彭天龍、簡涵宇、于宏偉等人於91年間
    涉犯與翁隆海委託處理機電聯公司債權債務相關案；
  (四)太陽會成員余進長、于宏偉、葉仲凱於91年9月13日涉犯槍
    擊台灣小調舞廳案；
  (五)太陽會成員陳祥麟、乙○○、廖文彬、董智泰、阮安勝、朱
    志強、曾盈富、紀國勝、林建豪於91年10月14日涉犯槍殺溫
    欽煌未遂案；
  (六)太陽會成員曾盈富、陳祥麟、蔡懷興、黃昌泰、連俊宏、劉
    川園、張家銘、何錦晃、廖文彬、乙○○於91年11月1日涉
    犯妨害詹敏正自由案；
  (七)太陽會成員曾盈富、陳祥麟、洪進雄、乙○○、蔡懷興、廖
    文彬、阮安勝、連俊宏、黃昌泰、劉川園、何錦晃於91年10
    月24日涉犯妨害鄭楠繁自由案；
  (八)太陽會成員劉川園於91年10月30日涉犯詐欺李宸葳案；太陽
    會成員劉川園、陳祥麟、張家銘、乙○○、廖文彬、潘孟坪
    、何錦晃、連俊宏、黃昌泰、蔡懷興、曾盈富、洪進雄、董
    智泰、林建豪、洪昇群於91年10月30日涉犯為李宸葳強索債
    權憑證案；太陽會成員曾盈富、劉川園、陳祥麟於91年10月
    31日涉犯擄掠黃永德勒贖案；
  (九)太陽會成員黃昌泰、何錦晃於91年11月7日涉犯台南麻豆持
    槍試射案；
  (十)太陽會成員曾盈富、鄭國周、曾盈進於91年9月14涉犯妨害
    施勇光自由案；
  (十一)太陽會成員曾盈富、黃昌泰於91年5月22日涉犯對陳慶福恐
    嚇取財案；
  (十二)太陽會成員陳祥麟、乙○○於91年8月間涉犯偽造、變造陳
    祥麟特種文書案；
  (十三)太陽會成員廖文彬於91年8月間涉犯侵占遺失物案：
    上開所列案件，加上本件起訴意旨所指其他另案，包含多起
    殺人、槍擊、恐嚇、妨害自由、暴力討債或非法持有槍枝等
    類型，俱為幫派組織典型之犯罪行為，復均有太陽會幫派幹
    部、成員多人牽扯參與其中，然經本院詳查比對後，發現被
    告甲○○自83年5月出獄後至今十餘年，從來未再有其他作
    姦犯科或出入監所紀錄，此有本院被告前案紀錄表附卷可按
    ，此外，亦查無被告甲○○有參與上開任一案件之事實，且
    臺灣基隆地方法院92年度矚重訴字第1號判決所載之諸多犯
    罪事實中，均未認定被告甲○○有所參與，衡以幫派組織犯
    罪成員間具有互相聯絡以壯聲勢之特性，只要為該幫派組織
    之一員，均或多或少會對該幫派組織所為犯罪有所聽聞或牽
    連，對參加組織活動亦難以置身事外，然被告甲○○竟從未
    被太陽會幫眾於上開犯罪中供出有何參與、知悉，或指證被
    告對該會之幫眾有何指示之情，甚至供稱並不認識被告甲○
    ○，顯見被告甲○○應已無參與該幫派組織，其辯稱於87年
    間脫離太陽會後，即未再參加該會活動，誠屬可信。公訴人
    既未舉證證明被告於87年間脫離太陽會後，仍有參與太陽會
    犯罪組織或活動之事實，被告於偵查中自白顯無證據證明與
    事實相符，自不得採為被告犯罪之依據。又被告於本院前更
    三審理時到庭陳稱：「（你既然已經自首脫離，應該要避開
    這個環境，為何跟他們往來這麼密切？）因為我認識他們十
    幾年了，他們有時候來找我，我也不能叫他們不要來找我」
    等語（見本院更(三)卷第46頁背面至第47頁），衡諸被告參與
    犯罪組織時間甚早、輩份不低，嗣後雖於87年間辦理自首脫
    離太陽會，然其有因過去之人際關係而與其他幫眾互為探訪
    ，亦屬人情之常，是被告上開所陳尚合於情理，非不可信，
    自無從以被告仍有與太陽會成員酬酢往來或曾到柬埔寨探視
    生病之吳桐潭即遽為被告仍有參與太陽會組織之認定。
七、臺灣板橋地方法院92年度訴字第2536號刑事判決中，雖有提
    及本案被告部分，然該案係在審理林建豪犯罪行為，亦未敘
    明認定被告為太陽會成員之依據，自不能資為被告犯罪之依
    據。況李興隆、阮安勝、乙○○、吳錫聰、董智泰涉犯組織
    犯罪防制條例案件，均僅認定吳錫聰指示董智泰成立第三代
    虎，成員有廖文彬、何錦晃、黃福枝、紀國勝、連俊宏、彭
    國正、邱琳貴、朱志強、阮安勝、葉仲凱、林建豪、莊昀鵬
    等人，被告並無參與，業如前述，亦不得以該案資為被告有
    參與太陽會犯罪組織之認定。
八、按組織犯罪防制條例於85年12月11日經總統公布實施，縱認
    被告在該條例公布實施前參與「天道盟雲霄會」或「天道盟
    太陽會」犯罪組織，而被告業於87年間向臺北市政府警察局
    信義分局辦理自首、脫離該犯罪組職。本件公訴人並未提出
    積極證據證明被告在自首、脫離犯罪組織後，仍有參與太陽
    會犯罪組織之犯罪事實，或指出證明之方法，說服法院以形
    成被告有罪之心證，基於無罪推定原則，自應為被告無罪之
    判決。
九、原審以不能證明被告犯罪，而諭知被告無罪，固無不合。惟
    未經參與審理之法官參與判決者，其判決當然違背法令，刑
    事訴訟法第379條第13款定有明文。本件原審95年7月19日審
    判期日，參與審判之法官為審判長法官賴淑敏及法官彭淑苑
    、黃美文，有審判筆錄在卷為憑（見原審卷二第245頁），
    而附卷判決正本參與審判者則為審判長法官賴淑敏及法官李
    毓華、黃美文（見原審卷第367頁），顯由未經參與審理之
    法官李毓華參與判決，自有違背法令。又本件公訴人係將被
    告與吳錫聰同案提起公訴，其中關於起訴書犯罪事實所載曾
    盈富因購毒事對潘家祥不悅，乃糾集成員，以槍擊方式對於
    潘家祥所經營位於基隆市○○區○○路七十三號「旌全藝品
    店」尋釁，及吳錫聰因表妹游淑敏投資外匯操作被騙，乃糾
    集成員，以暴力方式逼迫張文鴻還錢等情（即起訴書所列犯
    罪事實一中關於曾曾盈富對「旌全藝品店」尋釁部分及犯罪
    事實二即吳錫聰暴力逼迫張文鴻還錢部分），均係檢察官據
    以起訴同案被告吳錫聰之犯罪事實，與被告甲○○無關，業
    如前述），是該部分事實既未對被告甲○○起訴，則此部分
    即不在法院所得審判之範圍內，原判決將之列為被告甲○○
    之檢察官起訴範圍，並予以審理，亦有未洽。公訴人上訴以
    ：(一)證人朱志強、阮安順、林建豪、黃福枝、李興隆、柯啟
    源、蔡懷興、吳錫聰、董智泰、乙○○等人均確為天道盟太
    陽會成員，且均於偵查中供稱被告為天道盟太陽會之組長，
    此部分證言並非臆測之詞。況被告於偵查中亦自白為天道盟
    太陽會成員，原審認證人或有證述不一、前後矛盾或僅是聽
    聞，又認本件除被告自白外，尚乏其他積極證據認定被告參
    與犯罪組織，認定事實顯有違背論理法則、經驗法則。(二)證
    人朱志強、阮安順、林建豪、黃福枝、李興隆、柯啟源、蔡
    懷興、吳錫聰、董智泰、乙○○等人，均係為迴護被告，方
    於原審交互詰問時翻異偵訊中證言，其等於原審證言，不可
    採信。
    (三)臺灣板橋地方法院92年度訴字第2536號刑事判決，業已認
    定林建豪自89年8、9月間，即受身為太陽會成員即被告之指
    揮，而加入太陽會，原審判決置上開判決於不論，顯採證有
    誤，認定事實與該判決亦有歧異。(四)組織犯罪防制條例第3
    條第1項後段之參與犯罪組織罪之構成要件，係以參與犯罪
    組織即已成罪，並不以行為人須再具體參與其他暴力性、脅
    迫性犯罪為必要。原審判決竟以查無被告有替人暴力討債等
    補強證據，難認被告有參與犯罪組織之行為，與上開規定亦
    有不符。(五)乙○○已供稱阮安勝、林建豪、朱志強為被告之
    手下，原審認其證詞難以採信，顯有違誤云云，而指摘原判
    決不當。惟查朱志強、林建豪、李興隆、蔡懷興、吳錫聰、
    董智泰、乙○○於偵查中所言，或屬傳聞之詞、或前後不一
    而有瑕疵，或無法確定被告是否係太陽會之組長、成員，自
    不得據以認定被告為太陽會組長，業經查明如前；而臺灣板
    橋地方法院92年度訴字第2536號刑事判決，亦不能認定被告
    有本件犯行；且卷內復無證據證明被告於脫離太陽會後，再
    有重新加入太陽會之事實，本件尚無從使本院形成被告有罪
    之確信，均如前述；第按刑事訴訟法第161條第1項規定：檢
    察官就被告犯罪事實，應負舉證責任，並指出證明之方法。
    對於其所訴之被告犯罪事實，應負提出證據及說服之實質舉
    證責任，倘所提出之證據，不足為被告有罪之積極證明，或
    其闡明之證明方法，無從說服法官以形成被告有罪之心證，
    基於無罪推定之原則，自應為被告無罪判決之諭知。而證據
    之取捨與證據之證明力如何，均屬事實審法院得自由裁量、
    判斷之職權，茍其此項裁量、判斷，並不悖乎通常一般人日
    常生活經驗之定則或論理法則，又於判決內論敘其何以作此
    判斷之心證理由者，即不得任意指摘其為違法。茲原判決已
    詳敘就卷內證據調查之結果，而為綜合判斷、取捨，認不足
    證明被告確有公訴人所指訴之犯行，其得心證的理由已說明
    甚詳，且所為論斷從形式上觀察，亦難認有違背經驗法則、
    論理法則，或有其他違背法令之情形，自不容任意指為違法
    。公訴人提起上訴，仍執前開陳詞以被告有參與犯罪組織之
    犯行而為爭執，復未提出其他積極事證證明被告確有何參與
    之情形，其漫指原判決不當，固無可取，惟原判決既有前開
    可議而無可維持，自應由本院予以撤銷改判，仍為被告無罪
    之諭知。
據上論斷，應依刑事訴訟法第369條第1項前段、第364條、第301
條第1項，判決如主文。
本案經檢察官王清杰到庭執行職務。
中    華    民    國    98    年    2    月    19     日
                  刑事第二十二庭審判長法  官  何菁莪
                                      法  官  江振義
                                      法  官  李麗珠
以上正本證明與原本無異。
如不服本判決，應於收受送達後10日內向本院提出上訴書狀，其
未敘述上訴之理由者並得於提起上訴後10日內向本院補提理由書
（均須按他造當事人之人數附繕本）「切勿逕送上級法院」。
                                      書記官  陳思云
中    華    民    國    98    年    2     月    23    日


司法院資訊處製作；財團法人民間司法改革基金會備份。
